【裁判字號】    90,訴,436
【裁判日期】    900626
【裁判案由】    重利
【裁判全文】
臺灣臺南地方法院刑事判決                            九十年度訴字第四三六號
    公  訴  人  臺灣台南地方法院檢察署檢察官
    被      告  乙○○
                甲○○○
右列被告因重利案件，經檢察官提起公訴（八十九年度偵字第一一三二七號），本院
判決如左：
    主  文
乙○○共同乘他人急迫貸以金錢，而取得與原本顯不相當之重利為常業，處有期徒刑
陸月，併科罰金萬元，有期徒刑如易科罰金、罰金如易服勞役，均以佰元折算壹
日。
甲○○○共同乘他人急迫貸以金錢，而取得與原本顯不相當之重利為常業，處有期徒
刑肆月，如易科罰金，以佰元折算壹日。緩刑年。
    事  實
一、乙○○基於常業重利之犯意，先於民國（下同）八十九年五月初某日，以每月新
    台幣（下同）二萬五千元之薪資，僱用與之有共同犯意聯絡之甲○○○擔任會計
    及收款，並自同年五月十日起至同年九月三十日止，先在中華日報刊登借款之分
    類廣告，並以（○六）0000000號電話作為聯絡電話，供急迫、輕率或無
    經驗之不特定多數人借款，渠等借貸方式係以每借新台幣（下同）一萬元，十天
    一期利息為兩千元不等，而向借款人收取顯不相當之重利（折算年息為百分之七
    百二十，月息為百分之六十），並要求借款人簽發所借金額二倍以上之商業本票
    及身分證等資料作為擔保，且需預扣利息後始可取得借款，彼等二人即以此所得
    營生並以之為常業。嗣乙○○、甲○○○復承前揭犯意，於八十九年七月八日，
    乘丙○○急需用錢之際，貸以現金五萬元，約定十天利息一萬元，並要求丙○○
    簽發面額為十萬元之本票一張（票號五六八二二一號）及提供身分證供作為擔保
    ，且預扣利息一萬元，實際交付借款金額為四萬元，爾後丙○○並分別於同年七
    月十七日、七月二十六日、八月十三日、八月二十二日、八月三十一日、九月九
    日、九月十八日共支付九次利息款，每次一萬元，乙○○等人即藉此取得與原本
    顯不相當之重利。迄至同年九月三十日，丙○○因受不了乙○○之重利剝削而報
    警，於同年九月三十日二十一時二十分，在台南市○○街一三八號南都戲院前，
    甲○○○前來向丙○○拿取本金時，為警查獲，並扣得丙○○上開簽發之本票一
    紙。
二、案經台南市警察局第四分局報請台灣台南地方法院檢察署檢察官偵查起訴。
    理  由
一、訊據被告乙○○固不否認有登報放貸、雇用同案被告甲○○○為會計及收款，且
    與不特定借款人及被害人丙○○等人約定如右揭所示之利息，並於借款預扣利息
    、簽發借貸本金二倍以上之商業本票及提供身分證等物以為質押等事實，惟矢口
    否認有何常業重利犯行，辯稱：伊原有之常業係土木工程，近年土木工程不好做
    ，所以才起意來登報放款，並以先前伊向地下錢莊借貸之經驗予以經營，且伊所
    為之借貸利息只是依據市場常規予以收取，並非重利。至借款人丙○○係透過其
    姪女郭美君來向伊借貸，如非郭美君願在丙○○簽署之本票上背書，伊原本拒絕
    借貸，故伊並非趁人急迫、輕率、或無經驗之情況而貸予金錢，且丙○○借得款
    項後，共向被告申請展期達六次，甚至未繳付利息，詎其為脫免其五萬元借款債
    務，遂於八十九年九月三十日向警方報案，則丙○○既係賴債不還，其所為指訴
    ，自不足為憑，再者，警方並未查獲帳冊或本票，且伊係熟識朋友有困難才出借
    款項，甚至同意借款人緩期清償，故伊絕非以此為業云云。經查，右揭事實，業
    據同案被告甲○○○於警訊、檢察官偵訊及本院審理時坦承不諱，並供稱：伊係
    於八十九年五月初以每月月薪二萬五千元受雇於被告乙○○，起初不知被告乙○○是經營這個行業，任職後才知道該公司為地下錢莊，但因伊家庭經濟困難需要
    這筆收入，所以不得不繼續受雇等語（見警訊卷第二頁背面、第四頁背面、偵查
    卷第四頁背面、本院九十年六月十二日審判筆錄），亦核與被害人丙○○於警訊
    及本院審理時之證述情節相符（見警訊卷第一頁、本院九十年五月十六日訊問筆
    錄），並有警方自被告甲○○○身上所查扣被害人丙○○簽發之面額十萬元本票
    乙紙在卷可證，況借款一萬元，十天利息即為二千元左右，則其折算之利息最低
    已是年息百分之七百二十，月息亦高達百分之六十，此種利率不僅遠高於銀行利
    、以及民法所定利息（年息百分之二十）上限，甚至較諸一般民間放貸利息（約
    月息二分或二分半）高出許多，則被告乙○○焉能謂此等利率僅係放貸市場上之
    一般標準？抑且被告二人尚且對借款人預扣利息始得放款，並要求借款人簽發借
    款金額二倍以上之商業本票及質押證件等，則其不僅未實際付足借貸金額，甚且
    於放貸後坐享暴利，雖被告乙○○一再強調其富同情心而容認借款人延期清償本
    金，然而借款人在明瞭被告苛刻的借貸條件後仍同意向被告告貸，如非其至少已
    有急迫需錢週轉情事，又何以願意去擔負此等高額利息？且借款人無法於借貸後
    十日內清償本金而請求延期清償，被告亦可持續坐收利息之進帳，如以被害人丙○○及被告甲○○○所稱丙○○於借貸後已支付九次利息款之情形觀之，則借款
    人丙○○於借貸後不到三個月期間已支付九萬元利息，然其借貸當初實際僅取得
    四萬元，則此等作為又何能彰顯其同情心並解免其重利犯行？次按，刑法第三百
    四十四條重利罪成立之要件為（一）乘人急迫，輕率或無經驗，貸以金錢或其他
    物品，（二）取得與原本顯不相當之重利。在第一條件，係指明知他人出於急迫
    、輕率或無經驗，而利用機會故為貸與，在第二條件，係指就原本利率、時期核
    算及參酌當地之經濟狀況，較之一般債務之利息，顯有特殊之超額者而言。此項
    犯罪，固須對於特定人為之，始能成立。至若明知社會上有因急迫而舉債濟急，
    及因輕率或無經驗而從事舉債之情形，預定苛刻條件，一俟他人告貸，藉以博取
    重利為常業者，雖非對於特定人乘機利用，不能謂非對於一般人具有犯罪之概括
    故意，則其犯有前項法條所載情事，即應論以同法第三百四十五條之罪（參最高
    法院二十七年上字第五二○號判例意旨）。今被告乙○○既自承因其原有之土木
    工程工作不好做，所以才仿以往向地下錢莊借貸模式，自為登報經營放款事務（
    被告甲○○○稱自八十九年五月初即已登報等語，則其至查獲為止，登報期間已
    長達五月餘），並雇用被告甲○○○擔任會計及催收工作等情，已如前述，則其
    不僅對其所從事之事業有清楚之違法性認識，但因有暴利可圖，遂投身經營，除
    一面登報對不特定借款人予以舉債，他方面還出資雇用人員協助其業務推展，均
    顯見其已有對一般人具有重利犯罪之概括故意及其一定之營業規模，設若被告果
    真僅將其借款貸予熟識但有經濟困難之友人，又何須登報放款？是此，被告乙○○逕以前詞置辯，純係事後卸責之詞，要無足取信，乃被告乙○○復聲請傳訊另
    一借款人郭美君，以明瞭其並無常業犯行云云，本院認此項證據之調查已不足以
    影響前揭事實認定，尚無調查之必要，附此敘明。綜此，本件事證明確，被告二
    人犯行堪以認定，應依法論科。
二、按刑法上所謂常業犯，凡意圖營利，藉該犯罪以為日常謀生之職業者，即足為之
    ，至於是否恃此犯罪為唯一謀生職業，仍無礙常業犯罪之成立。是核被告乙○○
    、甲○○○前開所為，均係犯刑法第三百四十五條之常業重利罪，而被告二人就
    上開犯行間，有犯意聯絡及行為分擔，均應論共同正犯。爰審酌被告二人犯罪之
    動機、目的、對被害人索取高達年息百分之七百二十之重利手段、經營重利放款
    期間、所獲之利益、參與犯行之主從關係及犯罪後未見悔過之態度（歸咎被害人
    丙○○因借款不還才將彼等查獲）等一切情狀，分別量處如主文所示之刑，並諭
    知易科罰金及易服勞役之折算標準，以資懲儆。又被告甲○○○前未曾受有期徒
    刑以上刑之宣告，有台灣台南地方法院檢察署刑案資料查註紀錄表及台灣高等法
    院被告全國前案記錄表各乙份在卷可憑，其經此教訓後，應知所警惕，信無再犯
    之虞，本院因認所宣告之刑以暫不執行為適當，併諭知緩刑三年，以勵自新。至
    扣案被害人丙○○簽發之商業本票一張，則係被告對借款人之債權憑證，雖該本
    票之利息約定有逾越民法第二百零五條規定之最高利率限制，然此僅係被告就超
    出最高利率部分之利息無請求權而已，尚未可逕認該本票即被告之犯罪所得，故
    爰不予宣告沒收，併此敘明。
據上論斷，應依刑事訴訟法第二百九十九條第一項前段，刑法第二十八條、第三百四
十五條、第四十一條第一項前段、第四十二條第二項、第七十四條第一款，罰金罰鍰
提高標準條例第一條前段、第二條，判決如主文。
中      華      民      國    九十      年      六      月  二十六    日
                                  臺灣臺南地方法院刑事第五庭
                                          法  官  林彥君
右正本證明與原本無異。
如不服本判決，應於判決送達後十日內，向本院提出上訴狀。
                                          書記官  黃傳鈞
中      華      民      國    九十      年      六      月    二十六    日
附錄本案論罪科刑法條全文：
刑法第三百四十五條：以犯前條之罪為常業者，處五年以下有期徒刑，得併科三千元
                    以下罰金。


司法院資訊處製作；財團法人民間司法改革基金會備份。
